臺灣高雄地方法院刑事判決　　　　　　　　　　　　　　九十年度自字第四五七號
　　自　訴　人　丙○○
　　被　　　告　乙○○
右列被告因詐欺案件，經自訴人提起自訴，甲○判決如左：
    主  文
乙○○無罪。
    理  由
一、自訴意旨略以：被告乙○○於民國八十六年間先向自訴人借款新台幣（下同）七
    萬元，並開立一張面額七萬元本票交付自訴人，本票到期日後即人去樓空，被告
    為求原開立本票不被求償，繼於八十八年間開立面額一萬元之本票、未載發票日
    、號碼分別為Ｎ０７４２４２、Ｎ０７４２４３、Ｎ０７４２４４、Ｎ０７４
    ２４５、Ｎ０７４２４６、Ｎ０７４２４７、Ｎ０７４２４８號本票七張，利用
    自訴人母親不識字之機會而將上開七張本票換回原開立之一張面額七萬元之本票
    ，自訴人見本票後立即按被告住址尋找被告無著，持被告所開立之七張本票依法
    律途徑追索，方知因未載發票日而無法追索，顯見被告有詐欺故意，因認被告涉
    犯刑法第三百三十九條第一項之詐欺取財罪嫌云云。
二、按犯罪事實應依證據認定之，無證據不得推定其犯罪事實；又按不能證明被告犯
    罪者，應諭知無罪之判決，刑事訴訟法第一百五十四條、第三百零一條第一項分
    別定有明文。再按事實之認定，應憑證據，如未能發現相當確實證據，或證據不
    足以證明，自不能以推測或擬制之方法，以為裁判之基礎，最高法院著有四十年
    臺上字第八六號判例可資參照。又衡諸一般社會經驗以觀，債務人未依約定之債
    務本旨履行，其原因多端，非必出於自始無意給付之詐欺犯罪一途，是行為人縱
    未依約履行其所負債務，若別無其他積極證據足以證明被告自始即有不法之詐欺
    意圖，仍僅屬民事糾紛，尚難以單純債務不履行之狀態，推定被告有詐欺之犯意
    。
三、本件自訴人認被告涉有詐欺罪嫌，無非係以被告乙○○八十六年間先向自訴人借
    款七萬元，並開立一張面額七萬元本票交付自訴人，本票到期日後即人去樓空，
    被告為求原開立本票不被求償，繼於八十八年間開立面額一萬元之本票、未載發
    票日、號碼分別為Ｎ０７４２４２、Ｎ０７４２４３、Ｎ０７４２４４、Ｎ０７
    ４２４５、Ｎ０７４２４６、Ｎ０７４２４７、Ｎ０７４２４８號本票七張，利
    用自訴人母親不識字之機會而將上開七張本票換回原開立之一張面額七萬元之本
    票，自訴人見本票後立即按被告住址尋找被告無著，持被告所開立之七張本票依
    法律途徑追索，方知因未載發票日而無法追索，因認被告涉犯詐欺嫌，並提出上
    開本票影本七張為其主要論據。惟訊據被告堅詞否認有何詐欺之犯行，並辯稱：
    伊沒有詐欺犯行，所借七萬元均已償還等語。
四、經查：
（一）自訴人於甲○九十一年三月五日審理時指稱：「（自訴意旨為何？）答：被告
      於八十六年跟我借了七萬元，說一個月要還一萬，但是沒有還，他本來有開一
      張七萬元的本票，之後我去他家，里長說他已經搬走了，八十八年的時候，他
      去我家找我媽媽，把原先七萬元的本票拿回去，換成七張一萬元的本票。」、
      「（問：你有無去找過他？）答：有。」、「（問：你就是因為這樣認為他有
      詐欺嗎？）答：是。」、「（問：本來是否開十七張本票給你？）答：他開七
      張一萬元的本票給我，目前已達成和解，只剩下二萬元未還，我本來有要撤回
      告訴。」等語；另於甲○九十一年十月八日審理時稱：「（為何在自訴狀中指
      稱被告詐欺你母親？）那是之前我母親在公園碰到被告，有問被告為何欠七萬
      元都不理不採，被告就開一張本票給我媽。」、「（被告如何欠你錢？）我媽
      媽之前有跟他們認識，也有跟他們的會，那時候他要借錢作生意，我母親叫他
      跟我借，我就借給他，說一個月要還一萬元，結果後來就沒有還，所以我才告
      他，目前已還清了。」等語。被告對於前開向自訴人借款七萬元一節，並不否
      認，被告確曾向自訴人借款七萬元且開立未載發票日之本票七張交付自訴人堪
      以認定。
（二）自訴人稱持上開七張未載發票日之本票七張依法律途徑向被告追索無著，然自
      訴人所持有被告所開立上開本票，僅未能依據票據法上行使追索權，被告所負
      民事上消費借貸清償之責任並不因而消滅，尚不能僅憑被告未於上開本票上記
      載發票日而認定被告即有詐欺之犯行，矧被告茍有詐欺意圖應已逃之夭夭，自
      訴人母親如何能在公園碰到被告？自訴人又如何得被告之子邢維德清償前開借
      款並簽下和解書？足見被告辯稱並無詐欺之意思一節，堪信為真實。
（三）綜上所述，被告並無施用詐術之客觀行為，亦難偶因其所交付之本票未載發票
      日未能行使票據法追索權，即率予推斷其有詐欺之不法意圖，參之前揭說明，
      本件僅係民事糾紛，被告之行為與詐欺罪之構成要件有間。此外，甲○復查無
      其他積極證據，足認被告有何自訴人指訴之詐欺犯行，既不能證明被告犯罪，
      揆諸首開說明，應為無罪之諭知。
據上論斷，應依刑事訴訟法第三百四十三條、第三百零一條第一項，判決如主文。
中      華      民      國    九十一    年   十     月      二十二      日
                                臺灣高雄地方法院刑事第五庭
                                    法  官    何  清  富
右正本證明與原本無異。
如不服本裁定，應於裁定送達後五日內，向甲○提出抗告狀。
                                    書記官    陳  恩  如
中      華      民      國    九十一    年   十     月      二十二      日
